臺灣雲林地方法院刑事裁定
110年度聲字第834號
聲明異議人  
即  受刑人  蔡宗恒



上列聲明異議人因違反毒品危害防制條例等案件，對於臺灣雲林
地方檢察署檢察官之指揮執行（雲檢原自105執更264字第110902
4853號函），聲明異議，本院裁定如下：
    主  文
聲明異議駁回。
    理  由
一、聲明異議意旨略以：聲明異議人即受刑人蔡宗恒不服臺灣雲
    林地方檢察署（下稱雲林地檢署）檢察官雲檢原自105執更2
    64字第1109024853號函否准聲請數罪併罰定應執行之聲請（
    按：聲明異議人請求就臺灣高等法院臺南分院【下稱臺南高
    分院】105年度聲字第118號裁定及本院102年度訴字第663號
    案件合併定應執行刑），按裁判確定前犯數罪者，併合處罰
    之，刑法第50條第1項前段固有明文，但卻未明確規定「裁
    判確定前」是以何為基準，如以首次判決確定為基準，顯有
    疑慮，如行為人通曉法律，能以上訴、再上訴等方式拖延判
    決確定日，而在判決確定前所拖延之時間空檔，行為人蓄意
    再犯他罪，均可數罪併罰，享有刑責減免之利益，造成規避
    漏洞。本案聲明異議人所犯數罪，初次犯罪時間為民國101
    年8月4日，而判決確定日為101年10月22日，如果聲明異議
    人上訴、再上訴，即可大幅拖延該判決確定日，避免後案無
    法合併處罰之漏洞，是聲明異議人認為，數罪併罰應以案件
    與案件的關連性、時間上的連續性、犯罪罪名、手法的異同
    性來判定是否合併處罰。聲明異議人所犯販賣毒品案件，經
    本院以102年度訴字第663號判決判處應執行有期徒刑4年，
    於103年2月6日確定，此確定時間與臺南高分院105年度聲字
    第118號裁定中各案，於審理、偵訊、判決時間均一致，但
    因各案起訴時間不一，審理及判決過於分裂，致案件過於零
    碎，聲明異議人認為，本院101年度易字第535號施用第二級
    毒品案件判處有期徒刑8月確定之罪刑，應單獨執行，其餘
    後案因合於數罪併罰之規定，應另裁定應執行之刑，爰依刑
    事訴訟法第484條規定聲明異議等語（詳見本院卷第3至11頁
    「聲明異議狀所載」）。
二、按受刑人或其法定代理人或配偶以檢察官執行之指揮為不當
    者，得向諭知該裁判之法院聲明異議，刑事訴訟法第484條
    定有明文。次按裁判確定前犯數罪併合處罰之案件，有二以
    上裁判，應依刑法第51條第5款至第7款定應執行之刑，茍經
    檢察官聲請時，最後事實審法院即應以裁定定其應執行之刑
    ，殊不能因數罪中之一部分犯罪之刑業經執行完畢，即謂與
    刑法第50條規定「裁判確定前犯數罪者，併合處罰」之要件
    不符。因此如受刑人於刑之執行中，發現尚有部分之罪刑，
    雖已執行完畢，但與執行中之諸多罪刑，合於定應執行刑之
    規定，而請求檢察官聲請法院重新定其應執行之刑，檢察官
    未依法處理或處置失當，致受刑人蒙受重大不利益時，因其
    請求係在刑之執行中，得認係檢察官執行之指揮為不當，而
    准受刑人聲明異議，以資救濟（最高法院109年度台抗字第2
    88號裁定意旨參照）。惟如受刑人或其法定代理人或配偶請
    求檢察官就數罪刑聲請合併定其應執行刑，而認檢察官怠於
    提出聲請、處置失當而聲明異議，又該數罪刑案件屬不同法
    院判決確定時，應由何法院管轄此聲明異議案件？實務有不
    同見解：
　㈠類推適用刑事訴訟法第477條第1項檢察官聲請定執行刑之管
    轄規定：
　　刑事訴訟法第484條規定僅明定檢察官於執行單一確定判決
    所生指揮當否之管轄法院而已，至於受刑人在數罪執行中，
    依同法第477條第2項規定，請求檢察官就其所犯數罪向法院
    聲請合併定其應執行之刑，而檢察官怠不提出聲請，因認檢
    察官對於執行之指揮有所不當所為之聲明異議案件，如受刑
    人請求合併定刑之該數罪案件，係各由不同法院判決確定時
    ，應由何法院管轄聲明異議案件，刑事訴訟法則漏未規定。
    參諸刑事訴訟法第477條第1項規定：「依刑法第53條及第54
    條應依刑法第51條第5款至第7款之規定，定其應執行之刑者
    ，由該案犯罪事實最後判決之法院之檢察官，聲請該法院裁
    定之。」之「由犯罪事實最後判決法院管轄」之定管轄法院
    原則，因受刑人請求檢察官聲請定刑，目的乃在合併定其應
    執行之刑，則其對檢察官怠不聲請定刑之聲明異議，與檢察
    官之聲請定刑具有法律上之同一事由，因此，對於受刑人請
    求合併定刑而檢察官怠予聲請之執行指揮當否之聲明異議，
    應類推適用刑事訴訟法第477條第1項規定，由該案中之犯罪
    事實最後判決法院管轄，始符刑事訴訟法關於定刑管轄原則
    之體系解釋（可參閱臺灣高等法院109年度聲字第1966號裁
    定意旨）。
　㈡不應類推適用刑事訴訟法第477條第1項之管轄規定：
　　刑事訴訟法第484條係「受刑人或其法定代理人或配偶」認
    檢察官執行之指揮為不當時所為救濟程序（聲明異議）之規
    定，而刑事訴訟法第477條第1項則係「檢察官」依刑法第48
    條應更定其刑者，或依刑法第53條及第54條應依刑法第51條
    第5款至第7款之規定，聲請定受刑人應執行之刑之規定，二
    者顯係針對不同情況所設計之程序，規範對象、性質、目的
    均有不同，而有本質上之差異。再者，該二條文所定之管轄
    法院，前者為「諭知該裁判之法院」，係指對被告諭知有罪
    判決，於主文內有實際宣示其主刑、從刑之裁判而言，著重
    在何者為實際諭知主刑、從刑之法院；後者則為「該案犯罪
    事實最後判決之法院之檢察官，聲請該法院裁定之」，著重
    在何者為實際審理犯罪事實最後判決之法院，二者已就管轄
    法院為何加以明定，彼此間實不宜相互比附援引或類推適用
    。故刑事訴訟法第484條既已明定受刑人或其法定代理人或
    配偶以檢察官執行指揮為不當時，應予受理聲明異議之管轄
    法院為「諭知該裁判之法院」，實難認有何法律不備或法律
    漏洞，自無類推適用刑事訴訟法第477條第1項規定而由該案
    中之犯罪事實最後判決法院管轄之必要（可參閱臺灣高等法
    院110年度聲字第2446號裁定意旨）。
　㈢本院認為，受刑人或其法定代理人或配偶請求合併定刑之數
    罪刑案件，各罪刑「諭知該裁判之法院」均有此類聲明異議
    案件之管轄權：
　⒈按刑法第53條應依同法第51條第5款之規定，定其應執行之刑
    者，由該案犯罪事實最後判決之法院檢察署之檢察官聲請該
    法院裁定之，刑事訴訟法第477條第1項規定甚明。所謂該案
    犯罪事實最後判決之法院，專指有審理事實職權之第一、二
    審法院而言，不包括第三審法院在內（司法院院字第1571號
    解釋意旨參照）。至最高法院79年台聲字第19號判決先例意
    旨所載：受刑人或其法定代理人或配偶以檢察官執行之指揮
    為不當者，得向諭知該裁判之法院聲明異議，固為刑事訴訟
    法第484條所明定。但該條所稱「諭知該裁判之法院」，乃
    指對被告之有罪判決，於主文內實際宣示其主刑、從刑之裁
    判而言，若判決主文並未諭知主刑、從刑，係因被告不服該
    裁判，向上級法院提起上訴，而上級法院以原審判決並無違
    誤，上訴無理由，因而維持原判決諭知「上訴駁回」者，縱
    屬確定之有罪判決，但因對原判決之主刑、從刑未予更易，
    其本身復未宣示如何之主刑、從刑，自非該條所指「諭知該
    裁判之法院」等旨。係就刑事訴訟法第484條之「諭知該裁
    判之法院」所為之闡釋，二者有別（可參閱最高法院104年
    度台抗字第281號裁定意旨）。準此，如經二審法院實體審
    理後駁回上訴，該二審法院仍屬刑事訴訟法第477條第1項所
    稱「該案犯罪事實最後判決之法院」，但因未於主文內實際
    宣示其主刑、從刑，而非刑事訴訟法第484條所稱「諭知該
    裁判之法院」，兩者並不一致，故若採取類推適用刑事訴訟
    法第477條第1項管轄規定之見解，於上開情形，一方面認為
    應由實體審理、駁回上訴之二審法院定應執行刑，而謂應由
    此二審法院管轄此類聲明異議案件，但另一方面，此二審法
    院卻又非刑事訴訟法第484條所稱「諭知該裁判之法院」，
    恐生無法定其管轄法院之窒礙。
　⒉刑事訴訟法第484條既然僅規定受刑人或其法定代理人或配偶
    應向「諭知該裁判之法院」聲明異議，於聲明異議人認為單
    一罪刑之執行指揮不當情形固無庸論，應由諭知該罪刑裁判
    之法院管轄聲明異議，惟聲明異議人認為檢察官指揮執行不
    當之情形，如涉及數罪刑執行案件之共同原因，則諭知各罪
    刑裁判之法院，均應不失為聲明異議之管轄法院，以免增加
    法律所無之要件，過度限制聲明異議人行使訴訟權。從而，
    刑事訴訟法第477條第2項雖規定：「前項定其應執行之刑者
    ，受刑人或其法定代理人、配偶，亦得請求前項檢察官聲請
    之。」而謂受刑人或其法定代理人、配偶（以下均僅以受刑
    人略稱）應請求「該案犯罪事實最後判決之法院（對應）之
    檢察官」聲請定刑，惟數罪刑執行案件，雖應由犯罪事實最
    後判決之法院對應之檢察官聲請該法院定刑，但本於檢察一
    體原則，縱使受刑人誤向數罪刑中之一案、非定刑各案犯罪
    事實最後判決之法院對應之檢察官請求定刑，該檢察官如認
    為符合定刑要件，非不得移請或呈請上級檢察署檢察長核轉
    該案犯罪事實最後判決之法院對應之檢察官聲請定刑，其若
    捨此不為，甚至否准受刑人之請求，受刑人自得向諭知該案
    罪刑裁判之法院聲明異議，並不以數罪刑執行案件中「犯罪
    事實最後判決之法院」為限。是以，受刑人請求合併定刑之
    數罪刑案件，各罪刑「諭知該裁判之法院」均應有此類聲明
    異議案件之管轄權。
三、按聲明異議係為保障受刑罰或保安處分執行之人之利益而設
    之救濟程序，受刑人（受處分人）或其他有異議權人對於檢
    察官執行之指揮聲明異議之時機，應以檢察官指揮執行之刑
    罰或保安處分正在執行中為前提，若已執行完畢，即無以聲
    明異議程序予以救濟之實益可言（可參閱最高法院110年度
    台抗字第838號裁定意旨）。承上說明，如受刑人請求檢察
    官就數罪刑案件聲請合併定其應執行刑，而認檢察官怠於提
    出聲請、處置不當而聲明異議，各罪刑「諭知該裁判之法院
    」均應有管轄權，惟如其中部分罪刑已執行完畢，受刑人可
    否向諭知該部分罪刑之法院聲明異議？抑或應向其他諭知尚
    未執行完畢部分罪刑之法院聲明異議？按被告犯應併合處罰
    之數罪，經法院定其數罪之應執行刑確定者，該數罪是否執
    行完畢，均係以所定之應執行刑全部執行完畢為斷。其在定
    應執行刑之前已先執行之有期徒刑之罪，因嗣後與他罪合併
    定應執行刑，其前已執行之有期徒刑部分僅應予扣除，該罪
    宣告之刑不能認為已執行完畢（最高法院110年度台抗字第1
    612號裁定意旨參照）。準此，依受刑人請求數罪刑聲請合
    併定其應執行刑、聲明異議之主張，該部分罪刑僅係形式上
    執行完畢，如與其他尚未執行完畢罪刑部分合併定刑，前已
    執行之刑固應扣除，但整體應執行之刑尚未執行完畢，各部
    分之罪刑即均未執行完畢，而依受刑人聲明異議之意旨，仍
    有撤銷、變更檢察官對於形式上執行完畢罪刑部分指揮執行
    之可能，應具以聲明異議程序救濟之實益。從而，受刑人請
    求合併定刑之數罪刑案件，認為檢察官怠於提出聲請、處置
    不當之情形，只要其中有部分罪刑尚未執行完畢，受刑人即
    可向各罪刑「諭知該裁判之法院」聲明異議，不以諭知形式
    上尚未執行完畢部分罪刑之法院為限。
四、經查：
　㈠本案聲明異議人請求雲林地檢署檢察官，就臺南高分院105年
    度聲字第118號裁定應執行刑之各罪刑，與本院102年度訴字
    第663號案件判處之罪刑合併定應執行刑，經雲林地方檢察
    署檢察官雲檢原自105執更264字第1109024853號函認為不符
    定刑要件，否准其請求（見本院卷第83頁），乃向本院聲明
    異議，雖然本院102年度訴字第663號案件判處之罪刑，前經
    本院以103年度聲字第123號裁定，與本院101年度易字第535
    號判決判處之罪刑合併定應執行4年6月確定，已於107年2月
    5日執行完畢（見本院卷第13頁、第17至19頁），惟臺南高
    分院105年度聲字第118號裁定應執行有期徒刑18年，現仍執
    行中，依上開說明，聲明異議人聲明異議意旨主張臺南高分
    院105年度聲字第118號裁定應執行刑之各罪刑，應與本院10
    2年度訴字第663號案件判處之罪刑合併定應執行刑，其中臺
    南高分院105年度聲字第118號裁定應執行刑部分尚未執行完
    畢，本院自有本件聲明異議之管轄權。
　㈡按被告一再犯罪，經受諸多科刑判決確定之情形，上開所謂
    裁判確定，乃指首先確定之科刑判決而言；亦即以該首先判
    刑確定之日作為基準，在該日期之前所犯各罪，應依刑法第
    51條各款規定，定其應執行之刑；在該日期之後所犯者，則
    無與之前所犯者合併定執行刑之餘地。惟在該日期之後所犯
    之罪，倘另符合數罪併罰者，仍得依前述法則處理，數罪併
    罰既有上揭基準可循，自無許法院任擇其中最為有利或不利
    於被告之數罪，合併定其應執行之刑（最高法院110年度台
    抗字第922號裁定意旨參照）。查雲林地方檢察署上開否准
    聲明異議人定刑請求之函文意旨略以：本院103年度聲字第1
    23號裁定，將本院101年度易字第535號判決判處之罪刑及本
    院102年度訴字第663號判決判處之罪刑合併定應執行刑，其
    中最早一案係於101年10月22日判決確定，而臺南高分院105
    年度聲字第118號裁定應執行刑之各罪刑，犯罪時間於102年
    5至8月間，係於本院103年度聲字第123號裁定中最早一案10
    1年10月22日判決確定後所犯，依規定不得定應執行刑等語
    （見本院卷第83頁）。經本院查詢本院103年度聲字第123號
    裁定、臺南高分院105年度聲字第118號裁定及相關判決書，
    本院103年度聲字第123號裁定執行刑之各罪刑，首先判刑確
    定之案件為本院101年度易字第535號判決判處之罪刑（有期
    徒刑8月，下稱甲案），判決確定日為101年10月22日，而本
    院102年度訴字第663號判決判處之2罪刑，犯罪時間各為101
    年10月11、12日間某日及101年10月11日，係於甲案判處罪
    刑確定前所犯，3罪刑合於定刑要件，本院以103年度聲字第
    123號裁定執行刑並無違誤。至於臺南高分院105年度聲字第
    118號裁定之各罪刑，犯罪時間均在甲案101年10月22日判決
    確定後，自無從與甲案合併定刑，惟因另符合數罪併罰要件
    ，臺灣高等檢察署臺南檢察分署檢察官乃聲請臺南高分院就
    該等案件合併定刑，亦無違誤，此為前揭說明之定刑法則，
    並非如聲明異議意旨所言，可任擇其中最為有利之數罪定刑
    ，是雲林地檢署檢察官認為臺南高分院105年度聲字第118號
    裁定應執行刑之各罪刑，與本院102年度訴字第663號案件不
    符合定刑要件，自屬正確，聲明異議人之主張乃對於法律有
    所誤解，本件聲明異議為無理由，應予駁回。
五、依刑事訴訟法第486條，裁定如主文。
中　　華　　民　　國　　111 　年　　1 　　月　　19　　日
                  刑事第七庭    法  官  潘韋丞
以上正本證明與原本無異　　　　　　　　　　　
如不服本裁定，應於裁定送達後5日內向本院提出抗告狀（須附繕本）。　　　　　　　　　　　
                                書記官　郭美儀
中　　華　　民　　國　　111 　年　　1 　　月　　20　　日